【裁判字號】    96,上易,661
【裁判日期】    970924
【裁判案由】    排除侵害
【裁判全文】
臺灣高等法院民事判決                 96年度上易字第661號
上  訴  人  丙○○
訴訟代理人  乙○○律師
複  代理人  張靜怡律師
被  上訴人  甲  ○
訴訟代理人  丁○○
上列當事人間請求排除侵害事件，上訴人對於中華民國96年6月
14日臺灣板橋地方法院95年度訴字第1412號第一審判決提起上訴
，並為訴之追加，經本院於97年9月10日言詞辯論終結，判決如
下：
    主  文
上訴駁回。
被上訴人應自民國95年6月13日起按月給付上訴人新台幣肆佰零
參元。
上訴人假執行之聲請駁回。
第一、二審訴訟費用由上訴人負擔，追加之訴訴訟費用由被上訴
人負擔。
    事實及理由
一、本件上訴人於原審起訴請求被上訴人應將坐落台北縣三峽鎮
    ○○段成福小段892 地號土地上如附圖紅色斜線部分所示面
    積0.0112公頃之建築物（即門牌號碼為台北縣三峽鎮○○路
    158號 ）拆除，並自該土地遷出後返還予上訴人，嗣經原審
    判決上訴人敗訴，上訴人提起上訴後，於本院審理中追加備
    位聲明：被上訴人應自95年6 月13日起按月給付租金新台幣
    （下同）403元（見本院卷第25、26頁 ），核其請求基礎事
    實同一，依法無待被上訴人之同意應予准許。
二、上訴人起訴主張：坐落台北縣三峽鎮○○段成福小段892 地
    號面積0.0367公頃之土地（下稱系爭土地），為伊向原審法
    院民事執行處拍定而取得所有權，詎被上訴人所有台北縣三
    峽鎮○○路158 號未登記建物（下稱系爭建物），竟無權占
    有系爭土地如附圖紅色斜線部分所示面積0.0112公頃，爰依
    民法第767 條規定，提起本件訴訟，請求判決命被上訴人應
    將系爭土地上如附圖紅色斜線部分所示面積0.0112公頃之建
    築物拆除，自該土地遷出，將系爭土地返還予上訴人。
三、被上訴人則以：按「土地及其土地上之建築物，同屬於一人
    所有，而僅以土地或僅以建築物為抵押者，於抵押物拍賣時
    ，視為已有地上權之設定，其地租由當事人協議定之，協議
    不諧時，得聲請法院定之。」，又「土地及其土地上之房屋
    同屬一人所有，而僅將其土地或僅將其房屋所有權讓與他人
    ，或將其土地及房屋同時或先後讓與相異之人時，土地受讓
    人或房屋受讓人與讓與人間或房屋受讓人與土地受讓人間，
    推定在房屋得使用期限內，有租賃關係。其期限不受第449
    條第1項規定之限制。」，民法第876條第1項及第425條之 1
    定有明文。而系爭土地及系爭建物原均為訴外人王陳招治所
    有，其於72年10月間將系爭土地設定本金最高限額60萬元之
    抵押權予訴外人戊○○○後，於74年將系爭建物讓售予伊，
    則系爭土地所擔保設定之抵押權既已實行，且為上訴人拍定
    取得所有權，自應認系爭建物所有權人與土地所有權人間已
    有法定地上權或租賃關係存在，是伊所有系爭建物自非無權
    占有系爭土地等語，資為抗辯。
四、本件原審判決駁回上訴人之訴及假執行之聲請，上訴人提起
    上訴，並追加備位聲明，求為判決：
    先位聲明：
    （一）原判決廢棄。
    （二）上開廢棄部分，被上訴人應將座落台北縣三峽鎮○○
          段成福小段892地號土地上如附圖紅色斜線部分所示
          面積0.0112公頃之建築物拆除並返還土地予上訴人。
    （三）願供擔保請准宣告假執行。
    備位聲明：
    （一）原判決廢棄。
    （二）上開廢棄部分，被上訴人應自95 年6月13日起按月給
          付租金403元予上訴人。
    （三）願供擔保請准宣告假執行。
    除引用原審之陳述外，另補陳略以：
（一）被上訴人主張系爭建物為王陳招治所有，因王陳招治與被
      上訴人有借款債權債務關係，乃將系爭建物讓售予被上訴
      人以抵償債務，被上訴人自應舉證證明有將金錢交付王陳
      招治之事實。
（二）依證人陳澄次之戶籍資料所示，其於65 年8月13日自台北
      縣三峽鎮○○里○鄰○○路147號申請遷出，65 年8月17日
      遷入台中縣，故陳澄次於67年間居住於台中，其證稱67年
      間居住於台北縣三峽鎮○○路附近，故對系爭建物由何人
      所建，記憶清楚等語，自為不實證言。
（三）依台北縣三峽鎮戶政事務所97年1月8日北縣峽戶字第0970
      000035號函所示，系爭建物原為成福里11鄰成福路124之1
      號，67年6 月26日由被上訴人憑台北縣政府建設局建造執
      照67 建字第915號初編門牌，經行政區域調整及門牌整編
      為現址（見本院卷第98頁），足見被上訴人為系爭建物之
      起造人，依民法第876條第1項及第425條之1規定，其就系
      爭土地自無地上權或租賃關係存在。
（四）倘認被上訴人就系爭土地有地上權或租賃關係存在，伊自
      得請求被上訴人給付地租，其地租應依土地法第105 條準
      用第97條規定，96 年每平方公尺申報地價為432元，被上
      訴人占用面積為112平方公尺，申報總價48,384元之 10%
      即4,838.4元，每月應給付403元。
五、被上訴人就上訴人之上訴，答辯聲明：上訴駁回。除引用原
    審之陳述外，另補陳略以：
（一）證人陳澄次雖曾將戶籍遷至台中縣（已於89年遷回三峽 ）
      ，惟其親朋好友仍住於三峽，並時常返回探望，上訴人以
      戶籍暫遷據以主張陳澄次證言不實，自無可採。
（二）系爭建物之門牌號碼係以台北縣政府建設局建造執照67建
      字第915號申請，惟該建造執照乃伊於67年1月25日委託王
      慶澤建築師事務所補正住宅新建工程請領建築建造執照，
      但建造執照上所記載之建築物坐落地點，並非系爭土地，
      此並經台北縣政府查明（參見兩造不爭執事項四），故系
      爭建物顯非建造執照上所示之建物，自不足作為伊原始起
      造之證明。
（三）系爭建物於73年 5月以前係私接隔壁用電，伊居住後始以
      伊戶籍所在地台北縣三峽鎮○○路161 號申請用電，並將
      電表設置於系爭建物，此乃因系爭建物並未申請建造執照
      ，無法核發使用執照，自無法申請用電。
（四）關於備位聲明部分，上訴人請求租金以申報總價10% 計算
      偏高，請求以3%為計算基準。
六、兩造不爭執事項：
（一）系爭土地原為王陳招治所有，於72年間提供作為債務人王
      一郎向戊○○○借款之擔保，而設定抵押權予戊○○○，
      嗣該地由王一郎繼承取得所有權，並於原審法院民事執行
      處94 年度執字第36241號債權人花蓮區中小企業銀行股份
      有限公司與債務人王一郎間清償票款強制執行事件拍賣程
      序中，由上訴人拍定買受，此有板橋地方法院民事執行處
      94 年度執洪字第36241號函、系爭土地登記簿謄本之異動
      索引附卷足稽（見原審卷第6、7、54、55頁），並經本院
      調閱上開執行案全卷查明無訛。
（二）系爭建物屬被上訴人所有，占有如附圖紅色斜線部分所示
      面積0.0112公頃之事實，業據提出原審法院執行處函等件
      為證，並經原審法院會同台北縣樹林地政事務所人員履勘
      現場測繪複丈成果圖在卷。
（三）系爭建物之初編門牌為成福里11鄰成福路124之1號，係於
      67 年6月26日由被上訴人持憑台北縣政府建設局建造執照
      67 建字第915號所初編，嗣經行政區域調整及門牌整編為
      現址即成福路158號，有台北縣三峽鎮戶政事務所97年1月
      8 日北縣峽戶字第0970000035 號函檢附成福路158號歷史
      查詢、台北縣政府建設局建造執照 67建字第915號及戶籍
      登記申請書資料足稽（見本院卷第98-103頁）。
（四）台北縣政府建設局 67建字第915號建造執照上之建築基地
      雖記載為台北縣三峽鎮○○段「小暗坑小段」893 地號土
      地，惟業經台北縣政府核查後表明應為「成福段成福小段
      893 地號土地」，此業經本院調閱上開建造執照全卷查明
      ，並有台北縣政府97年8月7日北府工建字第0970569728號
      函足憑（見本院卷第245、246頁）。
（五）被上訴人於73年5月以三峽鎮○○路161號之門牌號碼申請
      用電供系爭建物使用，亦經本院向台灣電力股份有限公司
      台北西區營業處查明，有該營業處97年2月4日Ｄ北西字第
      09701003671號函可稽（見本院卷第106頁）。
六、兩造爭執事項：
（一）系爭建物是否係由王陳招治於67年所興建，於抵押權設定
      以後轉讓予被上訴人? 被上訴人得否依民法第876條、425
      條之1主張係有權占有？
（二）上訴人主張請求給付租金是否有理由?
七、法院之判斷：
（一）按「土地及其土地上之建築物，同屬於一人所有，而僅以
      土地或僅以建築物為抵押者，於抵押物拍賣時，視為已有
      地上權之設定，其地租由當事人協議定之，協議不成時，
      得聲請法院定之」、「土地及其土地上之房屋同屬一人所
      有，而僅將其土地或僅將其房屋所有權讓與他人，或將其
      土地及房屋同時或先後讓與相異之人時，土地受讓人或房
      屋受讓人與讓與人間或房屋受讓人與土地受讓人間，推定
      在房屋得使用期限內，有租賃關係。其期限不受第449 條
      第1項規定之限制」，民法第876條第1項及第425條之1 分
      別定有明文。又「土地及其土地上之建築物同屬一人所有
      ，而僅以土地或僅以建物為抵押者，於抵押物拍賣時，視
      為已有地上權之設定；以土地及建物為抵押者，如經拍賣
      ，其土地與建物之拍定人各異時，亦同，民法第876 條第
      一、二項規定甚明。若在抵押權設定當時，土地及其地上
      之建物同屬一人所有，其後將土地或建物之全部或一部分
      別讓與他人，或將土地與建物一併讓與他人，致於拍賣抵
      押物時，分異其所有人或與他人變為共有時，仍不妨該條
      項法定地上權之成立 。」最高法院著有81 年度台上字第
      2450號判決可參。
（二）系爭土地原為王陳招治所有，於72年間設定抵押權予戊○
      ○○，而依據證人戊○○○在本院所證稱「王一郎有帶我
      去現場看土地，但是當時到現場時，他只是告訴我說這個
      土地是我的，... 那時候他並沒有告訴我土地是否有蓋房
      子...，我不是很清楚，... 」，「當時就是二筆土地作
      為借錢的擔保，當時切結書是制式的契約書，切結書上建
      物部分有劃掉，所以是沒有包含建物，... 」「土地上有
      沒有建物我不清楚，因為當時王一郎並沒有告知土地上有
      沒有建物」，「他指給我看的二筆土地我有看到，土地上
      有一條路可以通駱駝潭，然後上面有整排房子，那整排房
      子是否就是在那二筆土地上我不知道」，「如果土地上有
      房子，我當然會要求一起設定抵押，我當時就是認為該土
      地完全就是空地」等語（見本院卷第254-256 頁），可知
      王陳招治僅提供土地予戊○○○作為抵押擔保，未包含有
      系爭建物，至於設定抵押權時系爭建物是否已存在，證人
      戊○○○並未能肯定，因戊○○○未實地會同地政員加以
      測量，尚不得依其證言逕行認定系爭土地於設定抵押權時
      未興建系爭建物。
（三）被上訴人抗辯系爭建物係由原地主王陳招治於67年所建，
      72年王陳招治將系爭土地設定抵押權予戊○○○，74年將
      系爭建物以抵債方式讓售予被上訴人，伊得依民法第 876
      條或425條之1主張地上權或租賃權，應屬有權占有等語，
      遭上訴人所否認，則被上訴人自應就其所主張之上揭事實
      負舉證之責。經查，系爭建物係王陳招治於67年所興建，
      並於74年間讓予被上訴人之事實，業經被上訴人舉證人陳
      澄次於原審證稱「是我最年長的阿姨王陳招治於67年所建
      ，後來王陳招治搬走，就把房子租給第四阿姨甲○，到74
      年我外婆過逝，王陳招治姊妹回來，因為王陳招治有欠甲
      ○一些錢，她們就講一講由王陳招治將房子賣給甲○抵償
      債務」、「當時我就住在成福路那裡，房子在蓋的時候，
      我常過去看，而且當事人都是我阿姨，我當然知道」等語
      在卷（見原審卷第78頁）。上訴人雖主張證人陳澄次為被
      上訴人之親戚（即王陳招治、被上訴人之姐陳妹之養子）
      ，與被上訴人具有親誼關係，其證言不免有偏頗之虞，且
      陳澄次於65年8 月13日自台北縣三峽鎮○○里○ 鄰○○路
      147號申請遷出，65年8月17日遷入台中縣，陳澄次於67年
      間居住於台中，其證言尚不足採云云。然所謂住所需在主
      觀上有久住之意思，客觀上有居住之事實，並非一律皆以
      戶籍地為準據。證人陳澄次雖將戶籍遷往台中縣，但已於
      89 年遷回三峽，且其親友多人仍居住三峽，陳澄次並經
      常返回探望，則其因與王陳招治、被上訴人具有親誼關係
      ，知悉其二人間之債務事情，具有不可代替性，其證言應
      屬可採信。
（四）次查台北縣三峽鎮戶政事務所97年1月8 日北縣峽戶字第
      0970000035號函示，系爭建物係於67年6月26日由被上訴
      人提憑台北縣政府建設局建造執照67建字第915號初編門
      牌為成福路124之1號，同址經行政區域調整及門牌整編，
      現為成福路158號（見本院卷第98頁），足認系爭建物於
      67年間已存在，但查：
      （1）67年建字第915號建照執照係被上訴人於67年 1月25
           日委託王慶澤建築師事務所， 辦理住宅新建工程請
           領建築建造執照， 該建造執照上之建築基地雖記載
           為台北縣三峽鎮○○段「小暗坑小段」893地號土地
           ，然事實上建築基地應為「 三峽鎮○○段成福小段
           893 地號」一節， 業經本院調閱上開建造執照全卷
           查明，並有台北縣政府97年8 月7 日北府工建字第
           0970569728號函足憑（見本院卷第245、246頁）。
      （2）本件系爭建物係坐落於成福小段892地號之上，已經
           原審法院會同台北縣樹林地政事務所人員履勘現場
           查明，有複丈成果圖在卷足稽，與上開建造執照之
           基地顯然不同，故該建造執照所示之建物與系爭建
           物，顯非同一建物應堪認定，自難憑據建造執照之
           起造人為被上訴人名義而認系爭建物係被上訴人原
           始起造。至於系爭建物辦理門牌初編時，何以援用
           位於成福小段893地號上之建造執照憑以辦理，因戶
           政機關已乏具體資料可考，尚無從得知箇中原由。
（五）再查，系爭建物經被上訴人於73年5月以三峽鎮○○路161
      號之門牌號碼申請用電，電表則裝置於系爭建物，此有台
      灣電力股份有限公司台北西區營業處97年2月4日Ｄ北西字
      第09701003671號函及現場簡圖足稽（見本院卷第106-112
      頁），參諸被上訴人所自承其於71年居住系爭建物，起初
      未申請電錶，係私接隔壁鄰居之電使用，後來有了門牌號
      碼才能申請電錶等語（見本院卷第267頁 ），可知系爭建
      物在73年始由被上訴人正式申請用電，故自67年初編門牌
      以後至73年正式申請用電時止，係私接電方式，故亦無從
      依據申請用電之事實而認定被上訴人係原始起造人。
（六）又系爭建物經本院函查稅籍，依據台北縣政府稅捐稽徵處
      96年9月6日北稅房字第0960118517號函覆亦查無房屋稅籍
      資料可考（見本院卷第39頁）。
（七）末查，土地所有人在己有之土地上興建房屋，乃權利之正
      當行使，為眾所皆知之事，依法應無庸舉證。系爭建物在
      67年即初編門牌而事實上存在，直至73年始由被上訴人申
      請正式用電，再參以王陳招治為系爭土地之原所有權人，
      被上訴人以系爭建物占用系爭土地已有相當時間，並未遭
      原土地所有權人異議，以及證人陳澄次之證言，堪認被上
      訴人所辯系爭建物係由王陳招治所興建而後轉讓予被上訴
      人係屬事實。至於上訴人主張被上訴人應舉證證明將金錢
      交付王陳招治之事實云云，查系爭建物既已由王陳招治以
      抵債方式而讓予被上訴人，二人間之債權債務關係因抵償
      而消滅，被上訴人自無再保存清償證明之義務，上訴人要
      求被上訴人提出交付金錢之證明，於法無據。
（八）又系爭土地係上訴人向原審法院民事執行處拍定取得，觀
      之法院拍賣公告載明「六、本件甲標土地查封時，經地政
      人員指界後，發現土地上有三峽鎮○○路158 號建物，拍
      定後依現狀點交，又據債權人於94年11月29日查陳本建物
      係第三人甲○出資所建，使用權源不明，如有租地建物情
      形，承租人有優先承買權。... 」，此業經本院調閱原審
      94 年度執字第36241號執行卷查明，足證上訴人於投標買
      受系爭土地時，業已知悉系爭建物與系爭土地非屬同一人
      所有，系爭建物之所有人如有租地建物之情形，將有優先
      承買權，而仍願投標承買，即難認其對租地建屋狀況無預
      見，自應負擔此一風險。
（九）綜上所述，被上訴人抗辯系爭建物係由王陳招治所興建而
      後轉讓予伊，依民法第876條規定及第425條之1 規定，其
      就系爭土地有法定地上權或租賃關係存在，應屬有權占有
      為可採，上訴人先位聲請主張其無權占有，為無理由。
（十）被上訴人所有之系爭建物依據民法第876條第1項規定，既
      視為已有地上權之設定，其地租由當事人協議，如協議不
      成得聲請法院定之，兩造既無法達成協議，上訴人備位聲
      明請求被上訴人給付租金，於法有據。按城市地方房屋之
      租金，以不超過土地及其建築物申報總價額年息百分之十
      為限；且於租用基地建築房屋時亦準用之，此觀土地法第
      97條第1項及第105條規定自明。系爭建物面臨三峽鎮○○
      路○路寬12公尺），鄰近大成國小，有公車站牌，以三峽
      鎮免費公車為主，可通往市區，交通尚稱便利，此有現場
      相片、位置略圖及柏登不動產估價師事務所鑑定報告書附
      於執行卷內可稽，本院斟酌上開一切情狀後，認租金應以
      系爭土地申報地價年息百分之十計算為適當。又系爭土地
      於95年未申報地價，依平均地權條例第16條規定，應以公
      告地價百分之八十為申報地價，查系爭土地95年1 月至96
      年1月之公告地價為每平方公尺540元，故其申報地價每平
      方公尺為432元（計算式為：540 ×80％＝432），則上訴
      人請求被上訴人自95年6月13日起按月給付租金403元（計
      算方式：432 ×112 ×10% ×1/12＝403元），於法有據，
      應予准許。
八、從而，上訴人先位聲明請求被上訴人將坐落於系爭土地上如
    原判決附圖所示斜線部分面積0.0112公頃之系爭建物拆除後
    返還土地予上訴人，不應准許，原審所為上訴人敗訴之判決
    ，於法並無不合，上訴意旨指摘原判決不當，求予廢棄改判
    ，無為理由。至於上訴人追加備位聲明請求被上訴人自95年
    6月13日起按月給付租金403元，則於法有據，應予准許。又
    追加之訴所命給付部分因金額未逾150 萬元，經本院判決後
    已不得上訴第三審，上訴人聲請宣告假執行，即屬不應准許
    。
九、本件事證已臻明確，兩造其餘攻擊防禦方法及未經援用之證
    據，經本院詳加審酌後，認與判決結果不生影響，爰不一一
    論述，附此敘明。
據上論結，本件上訴為無理由，追加之訴為有理由，依民事訴訟
法第449條第1項、第450條、第78條，判決如主文。
中    華    民    國    97    年    9     月    24    日
                    民事第十四庭
                        審判長法  官  張  蘭
                              法  官  鄭純惠
                              法  官  黃麟倫
正本係照原本作成。
不得上訴。
中    華    民    國    97    年    9     月    25    日
                              書記官  紀昭秀


司法院資訊處製作；財團法人民間司法改革基金會備份。
